最高法院民事判決　　　　　　　　　　　　　　　八十八年度台上字第一三一○號
　　上　訴　人　路湛企業股份有限公司
　　法定代理人　丁原真
　　被 上訴 人　甲○○
右當事人間因第三人異議之訴事件，上訴人對於中華民國八十七年八月十一日台灣高
等法院第二審判決（八十七年度上字第五二一號），提起上訴，本院判決如左：
    主  文
上訴駁回。
第三審訴訟費用由上訴人負擔。
    理  由
本件被上訴人主張：坐落宜蘭縣礁溪鄉○○段一四四之一號農地（下稱系爭土地）係
登記為伊名義所有。民國八十四年間，上訴人竟以訴外人翔佳企業股份有限公司（下
稱翔佳公司）積欠其貨款為由，對翔佳公司聲請台灣宜蘭地方法院（下稱宜蘭地院）
以八十四年度執全字第二三九號假扣押事件，就伊所有之系爭土地實施假扣押。該執
行假扣押程序已侵害伊之土地所有權，伊即有足以排除強制執行之權利等情，爰依強
制執行法第十五條之規定，求為撤銷宜蘭地院八十四年度執全字第二三九號就系爭土
地所為假扣押強制執行程序之判決。
上訴人則以：系爭土地乃翔佳公司借用被上訴人自耕農之身分所購得，翔佳公司始為
實際之所有人。被上訴人對該土地並無任何管理、使用或處分權，翔佳公司與被上訴
人間就系爭土地純係規避土地法第三十條規定而成立之「消極信託」，該信託屬脫法
行為而自始無效，被上訴人所為之登記自不生物權變動效力而未取得所有權，應無排
除強制執行之權利。又縱如被上訴人所言系爭土地係由其父江柳枝嗣後出面價購，然
江柳枝既未經登記為土地所有人，被上訴人更非因受江某之信託而登記為該土地之名
義人，其提起本件異議之訴，亦非有據等語，資為抗辯。
原審斟酌全辯論意旨及調查證據之結果，以：被上訴人主張之事實，已據其提出土地
登記簿謄本、宜蘭地院民事裁定暨民事執行處函等件為證，並經調閱宜蘭地院八十四
年度執全字第二三九號假扣押強制執行案卷核實。上訴人雖以上開情詞置辯，惟查法
律行為分為債權行為與物權行為，前者係發生債的關係為目的之要因行為，後者之目
的則在使物權直接發生變動，以避免法律關係趨於複雜，影響交易安全，乃使之獨立
於原因行為之外而成為無因行為。是本件縱如上訴人所稱翔佳公司與被上訴人間就系
爭土地存有信託關係，該信託係因規避土地法第三十條規定而成立之消極信託關係云
云，但基於物權無因性之原則，該無效之部分亦僅限於債權行為性質之信託契約，至
於訴外人游洪淇出賣土地與被上訴人所為之物權行為效力，自不受影響，被上訴人應
仍為系爭土地之所有人，要屬無疑。從而，被上訴人於上開假扣押強制執行程序終結
前，依強制執行法第十五條之規定，對上訴人請求撤銷上開宜蘭地院八十四年度執全
字第二三九號執行事件就系爭土地所為假扣押強制執行程序，即屬有據，應予准許，
為其心證之所由得，並說明上訴人其他抗辯為不足採之理由，因將第一審所為被上訴
人勝訴之判決予以維持，駁回上訴人之上訴。查系爭土地現登記為被上訴人所有，為
原審合法確定之事實，該登記既迄未經塗銷或移轉，則被上訴人就本件執行標的物在
法律上即為所有人而有足以排除強制執行之權利。原審認為翔佳公司與被上訴人間就
買受系爭土地所成立消極信託之債權行為縱屬無效，但於被上訴人仍屬該土地之所有
人初不生影響，因而為上訴人敗訴之判決，經核於法並無違背。上訴論旨，任謂本件
無物權無因性之適用，並以原審贅述部分及其他與判決基礎無涉之理由，指摘原判決
違背法令，聲明廢棄，非有理由。
據上論結，本件上訴為無理由，依民事訴訟法第四百八十一條、第四百四十九條第一
項、第七十八條，判決如主文。
中      華      民      國    八十八    年      六      月     十七     日
                              最高法院民事第六庭
                                  審判長法官  蘇  茂  秋
                                        法官  蘇  達  志
                                        法官  顏  南  全
                                        法官  葉  賽  鶯
                                        法官  徐  璧  湖
      右正本證明與原本無異
                                              書  記  官
中      華      民      國    八十八    年      六      月     三十     日
